【裁判字號】    98,簡上,90
【裁判日期】    980831
【裁判案由】    確認本票債權不存在
【裁判全文】
臺灣臺南地方法院民事判決              98年度簡上字第90號
上  訴  人  丙○○
被  上訴人  甲○○
上列當事人間請求確認本票債權不存在事件，上訴人對於民國98
年5月5日臺灣臺南地方法院柳營簡易庭98年度簡字第108號第一
審判決提起上訴，經本院於民國98年8月19日言詞辯論終結，判
決如下：
    主  文
原判決關於確認被上訴人執有被上訴人所簽發如附表所示合計為
新臺幣拾萬元之本票債權不存在，於超過新臺幣貳拾玖萬肆仟
元部分，及該部分訴訟費用之裁判均廢棄。
上廢棄部分，被上訴人在第一審簡易之訴駁回。
其餘上訴駁回。
第一審、第二審訴訟費用新臺幣捌仟元，其中新臺幣壹佰陸拾元
由被上訴人負擔，其餘新臺幣柒仟捌佰肆拾元由上訴人負擔。
    事實及理由
一、被上訴人起訴主張：上訴人丙○○雖執有被上訴人甲○○所
    簽發如附表所示票面金額共新臺幣 (下同)30 萬元之本票3
    張（下稱系爭本票），並聲請本院以97年度司票字第384 0
    號裁定准予強制執行，然系爭本票係被上訴人與上訴人賭博
    輸錢所簽發，兩造間實無債權債務關係，被上訴人自不得享
    有票據權利。為此，提起本訴，並聲明：請求判決確認上訴
    人執有被上訴人所簽發系爭本票面額合計30萬元之本票債權
    不存在。
二、上訴人則以：系爭本票係被上訴人多次向上訴人借錢所簽發
    ，並非被上訴人賭博輸錢給上訴人所簽發等語，資為抗辯。
三、原審為上訴人敗訴之判決，上訴人不服，提起上訴，上訴聲
    明：(一)原判決廢棄。(二)被上訴人第一審之訴駁回。被上
    訴人答辯聲明：上訴駁回。
四、兩造不爭執之事項：
  (一)不爭執事項：
    上訴人持有被上訴人所簽發如附表所示之本票3張，票面金
    額共30萬元，因屆期不獲付款，上訴人乃向本院聲請准予強
    制執行，經本院以97年度司票字第3840號裁定准予強制執行
    。
  (二)爭執事項：
    被上訴人簽發系爭本票之原因關係為何？
五、本件被上訴人主張係因積欠賭債而簽發系爭本票等語，為上
    訴人所否認，故本件應審酌者為被上訴人簽發系爭本票之原
    因關係為何？經查：
  (一)按當事人主張有利於己之事實者，就其事實有舉證之責任，
    民事訴訟法第277條前段定有明文。次按確認法律關係不存
    在之訴，如被告主張其法律關係存在時，應由被告負舉證責
    任，惟被告對於自己主張之事實已盡證明之責後，原告對其
    主張，如抗辯其不實並提出反對之主張者，則原告對其反對
    之主張，亦應負證明之責，此為舉證責任分擔之原則（最高
    法院18年上字第2855號、42年台上字第170號判例意旨參照
    ）。次按賭博為法令禁止之行為，其因該行為所生債之關係
    原無請求權可言（最高法院院44年台上字第421號判例意旨
    參照）。再按稱消費借貸者，謂當事人一方移轉金錢或其他
    代替物之所有權於他方，而約定他方以種類、品質、數量相
    同之物返還之契約，民法第474條第1項定有明文，是當事人
    主張有金錢借貸關係存在，須就其發生所須具備之特別要件
    即金錢之交付及借貸意思表示互相一致負舉證之責任，若僅
    證明其一，尚不能認為有金錢借貸關係存在。
  (二)本件上訴人抗辯系爭本票係被上訴人多次向上訴人借錢而簽
    發等語，就其中6000元部分，經被上訴人自認：「本票是上
    訴人寫好，拿來給我簽名的，簽名的時候有拿給我1000元沒
    錯」；「有一天晚上我朋友來沒有錢，我就去跟上訴人借
    5000元請朋友喝酒」等語（見本院98年6月22日準備程序筆
    錄），堪信上訴人於此6000元範圍內之主張為真實。
  (三)至於上訴人另辯稱被上訴人有向其借款繳酒錢、利息、小費
    及玩牌的賭金，扣除前開被上訴人自認金額6,000元部分，
    尚有294,000元等情，固提出欠款明細表為證，並舉証人乙
    ○到場證稱：「被上訴人愛喝酒，以前比較有錢會炫耀，後
    來喝酒沒有錢，就向我大哥借錢，一次金額不一定，大約3
    、4000元至10000多元不等，我知道的就有20次，都是拿現
    金，在我大哥家裡拿錢」等語。惟證人乙○當日亦證述：「
    被上訴人有時喝酒的時候也會借，玩四色牌的時候也有借過
    錢」等語（均參98年6月22日準備程序筆錄），足見被上訴
    人主張：因欠上訴人賭債而簽發本票等語，尚非無據，復參
    以上訴人於本院言詞辯論期日亦自陳：被上訴人來玩牌都沒
    有帶錢，都是簽帳；欠款明細上的加減記號，加是指被上訴
    人輸了之後，我加上去的，減是指被上訴人贏了之後，我減
    掉的等語（同上準備程序筆錄），可知被上訴人有向上訴人
    借錢來玩牌，且是用簽帳之方式，明細表中的加減就是賭博
    的輸贏，上訴人並無實際交付借款予被上訴人，依前揭說明
    ，兩造間尚不能認為有金錢借貸關係存在。
六、綜上所述，關於系爭本票，被上訴人主張除其自認之6,000
    元範圍內係向上訴人所借且尚未清償外，其餘票面金額294,
    000均係因賭博所積欠之賭債而簽發系爭本票。從而，被上
    訴人訴請確認上訴人所持系爭本票於294,000元部分，對其
    票據權利不存在，為有理由，應予准許，逾此範圍之請求，
    為無理由，應予駁回。原審就超過前揭應准許部分，為上訴
    人敗訴之判決，尚有未洽，上訴人上訴意旨指摘原判決此部
    分不當，為有理由，應由本院予以廢棄，改判如主文第二項
    所示。至上開應准許部分，原審為上訴人敗訴之判決，上訴
    意旨指摘原判決此部分不當，求予廢棄改判，為無理由，應
    予駁回。
七、末按法院為終局判決時，應依職權為訴訟費用之裁判；又各
    當事人一部勝訴、一部敗訴者，其訴訟費用，由法院酌量情
    形，命兩造以比例分擔或命一造負擔，或命兩造各自負擔其
    支出之訴訟費用，民事訴訟法第87第1項、第79條分別定有
    明文。本件上訴人之上訴為一部有理由，一部無理由，第一
    審訴訟費用3,200元、第二審訴訟費用4800元（即第二審裁
    判費），合計為8,000元，爰依兩造勝敗比例，命由被上訴
    人負擔160元，餘7,840元由上訴人負擔。
八、本件事證已臻明確，兩造其餘攻擊防禦方法及舉證，核與判
    決結果不生影響，爰不予逐一論述，附此敘明。
九、據上論結，本件上訴為一部有理由，一部無理由，依民事訴
    訟法第436條之1第3項、第450條、第449條第1項、第87條第
    1項、第79條，判決如主文。
中    華    民    國    98    年    8     月    31    日
                  民事第二庭    審判長法  官  林念祖
                                      法  官  田玉芬
                                      法  官  李杭倫
以上正本證明與原本無異。
本件不得上訴。
中    華    民    國    98    年    8     月    31    日
                                      書記官  蔡曉卿
附表：
┌──┬─────┬────────┬─────┬────┐
│編號│發  票  日│票面金額(新台幣)│到  期  日│票據號碼│
├──┼─────┼────────┼─────┼────┤
│  1 │97年3月5日│100,000元       │97年5月5日│CH352806│
├──┼─────┼────────┼─────┼────┤
│  2 │97年1月5日│100,000元       │97年3月5日│CH352803│
├──┼─────┼────────┼─────┼────┤
│  3 │97年5月5日│100,000元       │97年7月5日│CH352804│
└──┴─────┴────────┴─────┴────┘


司法院資訊處製作；財團法人民間司法改革基金會備份。
